【裁判字號】    95,台上,2247
【裁判日期】    950427
【裁判案由】    偽造文書
【裁判全文】
最高法院刑事判決            九十五年度台上字第二二四七號
    上   訴   人  台灣高等法院檢察署檢察官
                  甲○○
                          號1.
                  乙○○
    上訴人即被告  丙○○
                          6號.
    被        告  丁○○
                          段1.
                  戊○○
    上列二人共同
    選 任辯護 人  汪團森律師
上列上訴人等因被告等偽造文書案件，不服台灣高等法院中華民
國九十四年一月二十一日第二審更審判決（九十二年度上更(一)字
第五九八號，起訴案號：台灣台北地方法院檢察署八十八年度偵
字第一三一五一號、第一三一五二號、第二五三三０號、八十八
年度偵緝字第一一九四號），提起上訴，本院判決如下：
    主  文
上訴駁回。
    理  由
按刑事訴訟法第三百七十七條規定，上訴於第三審法院，非以判
決違背法令為理由，不得為之。是提起第三審上訴，應以原判決
違背法令為理由，係屬法定要件。如果上訴理由狀並未依據卷內
訴訟資料，具體指摘原判決不適用何種法則或如何適用不當，或
所指摘原判決違法情事，顯與法律規定得為第三審上訴理由之違
法情形，不相適合時，均應認其上訴為違背法律上之程式，予以
駁回。本件檢察官對於原判決關於丁○○、戊○○、丙○○部分
上訴，其上訴意旨略稱：(一)原判決以被告丁○○、戊○○二人無
虛構或偽以他人名義參加互助會，亦無冒標會款之事實等理由，
而認其二人無偽造私文書及詐欺犯行。然查其二人未經李為策同
意，以李為策名義參加原判決附表（下稱附表）所示之互助會甲
會，此有李為策於第一審證稱：由丁○○吃下其應邀參加而因故
不能參加之互助會等語可資證實。原審未詳予查明丁○○吃下李
為策名義之互助會，是否經李為策同意，逕認李為策為確實存在
之會員，原判決有查證未盡及理由不備之違法，(二)林春圓於第一
審已證稱：伊沒有參加附表所示之丁會、己會、庚會互助會，於
第二審則改稱伊同意被告丁○○、戊○○、丙○○等人用其名義
跟會等語，原判決未明對其先後不同證詞取捨之心證理由，竟
認其證言不足為不利於被告等人之認定。又許美玉並未參加附表
所示之戊會互助會，業經證人林連生於第一審證述明確，原審徒
憑證人許秋霞於第二審法院之證詞，而為有利於被告等人之認定
，漏未明證據取捨判斷之理由，此均有判決理由不備之違法。
(三)告訴人葉素卿等人指稱：葉素卿參加附表所示之己會互助會於
民國八十七年六月五日託被告丙○○標會時，已由丁○○以葉素
卿名義得標，嗣後葉素卿始要求丁○○將其自己名下之會還給葉
素卿標，丙○○事後並匯款給葉素卿，丁○○與丙○○係共犯冒
標葉素卿上揭互助會等情，原審就此未詳予調查，遽為判決，亦
有查證未盡之違法等語。上訴人甲○○、乙○○、丙○○三人對
於原判決不利於己部分上訴，上訴意旨略稱：(一)原判決認甲○○
、乙○○虛構或偽以他人名義參加標會，曾經虛構謝淑妙、楊啟
鑑、李蕙芳、林芳如等人名義參加標會並冒標會款；其認定係以
經調查上揭會員之聯絡電話之使用人，其使用人林泳庭等人均到
庭證稱：伊等未參加甲○○、乙○○召集之互助會，且不認識謝
淑妙等人云云，為其論據。然依證人林泳庭等人到庭證述事實以
觀，林泳庭、許砥明係因分別對於相關之系爭電話（即0000
000號及00000000號之電話）開始使用時間較晚，張
瑞香、林文良係停用00000000號電話，盧永光係其身分
證遭應玉秋冒用申請00000000號之電話，則渠等不認識
謝淑妙等人，自屬當然之理。原判決以證人林泳庭等人不認識謝
淑妙等人，認謝淑妙等人係上訴人等所虛構之會員，有理由矛盾
之違法。(二)原判決以互助會單上記載會員羅昌賢聯絡電話為00
000000號，然該電話使用人即證人高淑甄則到庭證稱：伊
不認識甲○○，亦未參加甲○○所召集之互助會等語，而認定羅
昌賢係甲○○、乙○○所虛構之會員；又以00000000號
電話使用人洪淑娟、00000000號電話使用人高淑甄、0
0000000電話使用人王子榕等人到庭所為證詞，以及德信
綜合證券股份有限公司新營分公司、財政部台灣省北區國稅局（
下稱國稅局）、隆鑫企業股份有限公司、東蓬萊居有限公司覆法
院函文，而認定甲○○、乙○○虛構羅昌賢，丙○○虛構陳淑華
、阮坤仁、鍾易達、蔡鳳梅、吳淑女、趙哲輝、許素真、鄭汲宜
等會員，然上揭證人洪淑娟、高淑甄等人，係何時開始使用上揭
電話，上揭電話是否曾經為相關互助會員羅昌賢、鍾易達等人使
用？相關互助會員羅昌賢、鍾易達等人是否非使用真正本名致國
稅局無法由薪資扣繳資料查詢到上揭會員，原判決未詳予查明認
定，並明所依憑之證據，亦有應於審判期日調查之證據未予調
查及理由不備之違法。(三)原審以00000000號電話使用人
林美智到庭證稱伊不認識吳月津、吳月華等人等語，而認吳月津
、吳月華係丙○○虛構之會員，然依林美智到庭證稱伊參加丙○
○之會，是伊姊林美慧在處理，是死會，伊不知詳情等語，則林
美智參加之會已是死會，其是否有另行以吳月津、吳月華為人頭
參與標會，原審未審酌及此，而為上揭認定，亦有違背經驗法則
、論理法則之違法。(四)原審依00000000號電話使用人林
明慧之證述，認「阿秀」係丙○○虛構之會員，然林明慧以其女
兒張秀萍之名義跟會，其女兒名字中有一「秀」字，「阿秀」是
否即為「張秀萍」？原審疏於調查及此，亦有查證未盡之違法。
(五)原審以上揭證人所為不認識相關會員之證詞，以及上訴人甲○
○、乙○○、丙○○一時無法尋找到相關會員，且相關會員電話
又已變更等情，率爾認定上揭上訴人三人有「虛構會員」之事實
，進而衍生有冒標、詐得標金之臆測，對於有關待證事實未詳予
調查；又以乙○○有參與互助會開標，收取會款之行為，認定乙
○○與其妻甲○○有犯意聯絡及行為分擔，而論定乙○○犯行。
然乙○○亦有參加甲○○、丁○○召集之互助會，則乙○○本有
權利在現場觀看或參與互助會之開標作業，至於代為收取金錢款
項，亦屬人之常情，又提供公司辦公室供互助會開標，亦屬基於
配偶情誼而提供便利，原判決未憑證據，推測乙○○與甲○○有
犯意聯絡及行為分擔，亦有違誤等語。
惟查一原判決以上訴人甲○○、乙○○、上訴人即被告丙○○三
人（以上三人下稱甲○○等三人）有原判決事實欄所載之犯行，
因而撤銷第一審關於其三人部分之判決，改判依連續犯、想像競
合犯及牽連犯規定，從一重論處甲○○、乙○○二人共同連續行
使偽造私文書，足以生損害於他人，丙○○連續行使偽造私文書
，足以生損害於他人之罪刑，駁回該部分甲○○等三人在第二審
之上訴，關於論處其三人行使偽造私文書罪刑部分，已詳予明
所依憑之證據及認定之理由。又按(一)、原判決認定甲○○與其丈
夫乙○○就甲○○所召集如原判決事實欄所載之互助會，有虛構
羅昌賢、謝淑妙、楊啟鏗、李蕙芳、林國村、林健熙、林芳如等
人參加標會並冒用上揭虛構會員名義書寫標單，詐標會款。丙○
○就其所召集如原判決事實欄所載之互助會，有虛構李月幼、陳
淑華、阮坤仁、鍾易達、劉翠華、蔡鳳梅、鄭汲宜、吳淑女、趙
哲輝、許素真、「阿秀」、吳月津、吳月華等人參加標會，並冒
以前述虛構會員名義書寫標單，冒標會款部分之事實，係依憑告
訴人黃永華、黃金英、葉素卿、陳寶珠、黃金燕、曾雅菁、鄭凱
卉、林勤、楊正吉、林惠華等人之指訴，相關互助會單上所載
上揭會員聯絡電話使用人即證人林泳庭、許砥明、張瑞香、高淑
甄、洪淑娟、盧永光、王子榕、林美智等人到庭所為伊等未參加
甲○○或丙○○所召集之相關互助會，亦不認識上揭謝淑妙、陳
淑華等會員等語。參酌財政部台灣省北區國稅局覆法院函文所檢
具之薪資扣繳憑單資料，德信綜合證券股份有限公司新營分公司
、隆鑫企業股份有限公司、東蓬萊居有限公司、中華電信股份有
限公司覆法院函文等相關書證，亦均無從證實互助會單之會員聯
絡電話相關之上揭虛構會員確有參加相關互助會之事實，以及甲
○○等三人於原審法院審理中，仍供承伊等無法找出上揭會員（
即上揭虛構參加互助會之會員）等證據，綜合判斷，認定甲○○
等三人確有上揭虛構會員參加互助會，並冒以上揭虛構會員名義
書寫標單，詐標會款之行使偽造私文書犯行，自無不合，難以遽
指該部分原判決有查證未盡或理由矛盾、理由不備等違誤。(二)、
原判決依憑00000000號電話使用人林美智於第一審到庭
證稱：伊僅有與楊美雁共同參加丙○○所召集之互助會（庚會）
一會，由伊姊姊林美慧處理，該會已是死會等語，以及0000
0000號電話使用人林明慧於原審法院證稱：伊僅有以伊本人
、子張閔傑、女張秀萍之名義參加丙○○所召集之互助會三會等
語，再佐以上揭不利於丙○○之事證，認定丙○○所提出上揭0
0000000號聯絡電話所載之其他會員吳月津、吳月華，0
0000000號聯絡電話所載之會員「阿秀」，均屬丙○○虛
構之會員，丙○○並有冒前述虛構會員名義書寫標單冒標會款之
犯行，自亦無不合，難以遽指原判決有違背經驗、論理法則或查
證未盡之違誤。(三)、原判決依憑乙○○供承有參與甲○○所召集
互助會之開標、收取會款等語之事實，上揭被害人黃永華等人之
指訴，佐以前揭不利於乙○○之證據，認定乙○○有與甲○○共
同參與原判決事實欄所載之行使偽造私文書犯行，復就乙○○所
辯：伊僅係參加標會人員之一，未實際參與標會，所有互助會事
宜均由伊之妻子甲○○處理云云，認與事實不符，係事後飾詞企
圖推卸刑責，亦詳理由予以指駁。該部分判決亦難認有認定事
實不依憑證據之違誤。(四)、原審依憑丙○○、丁○○、戊○○三
人所為伊等並無冒用葉素卿名義冒標會款等語之供述，以及依葉
素卿於第一審提出之書狀，其內稱其會款為丙○○、丁○○各借
一部分，餘款已匯入其帳戶等情，認不能徒憑葉素卿等人告訴狀
所載，認定丙○○有與丁○○、戊○○冒以葉素卿名義冒標會款
之情事，原判決既已明其理由甚詳（見原判決第七十六頁第三
行起之理由欄記載），自亦難遽認該部分原判決有檢察官上訴意
旨指摘之查證未盡或理由不備之違誤。甲○○等三人就行使偽造
私文書部分，及檢察官就丙○○行使偽造私文書部分之其他上訴
意旨，均徒憑己見，就原審採證認事職權之適法行使及原判決已
論斷說明之事項，重複為事實之爭辯，並非適法之第三審上訴理
由，該部分上訴違背法律上之程式，應予駁回。至於甲○○等三
人詐欺取財部分，依刑事訴訟法第三百七十六條第四款規定，該
部分犯罪，係屬不得上訴於第三審法院之案件，其三人就自己行
使偽造私文書部分及檢察官就丙○○行使偽造私文書部分之上訴
，既經認為不合法，應從程序上予以駁回。則經原判決認與行使
偽造私文書有牽連犯關係之詐欺取財部分，亦無從併予實體審理
，該部分上訴，應併認為不合法，予以駁回。二原判決以公訴意
旨略稱：被告丁○○、戊○○夫妻二人（下稱被告二人）亦有以
丁○○、甲○○名義為會首，召集互助標會，虛構互助會員加入
標會，再冒以該虛構之會員或冒以其他活會會員名義標取會款等
情，因認丁○○、戊○○亦犯刑法第二百十六條、第二百二十條
、第二百十條之行使偽造私文書罪及刑法第三百三十九條第一項
之詐欺取財罪，二罪有牽連犯關係等語。經審理後，認為不能證
明被告二人犯罪，因而撤銷第一審關於被告二人部分之判決，改
判諭知其二人無罪。關於被告二人被訴行使偽造私文書部分，係
以訊據被告二人均否認有被訴犯行；又經調查證據，查無被告二
人有以虛構他人名義，或偽以他人名義參加互助標會，並冒標會
款之事實，因不能證明其二人有被訴行使偽造私文書犯行，自應
諭知其二人無罪，已詳綜合卷內證據斟酌取捨及得心證之判斷
理由。又按原審參酌被告二人所為無虛構他人名義，或偽以他人
名義冒標會款等語之供述，認證人林春圓於原審法院所稱：伊同
意丁○○、戊○○以其名義跟會等語，以及證人許秋霞於原審法
院所為有利於被告二人之證詞，較林春圓、許美玉於第一審所為
不利於被告二人之證詞可資採信，因而採為有利於被告二人之證
據，採證並無違法，亦難遽指原判決有理由不備之違誤。又證人
李為策於八十九年五月九日於第一審法院證稱：會首甲○○他們
有問伊要不要跟會，本來商量伊要不要跟，後來伊決定不跟，家
人應該有向甲○○說伊不要跟會，丁○○可能把這個會接過去了
等語（見第一審訴字卷第二宗筆錄），並不能執以認為被告二人
有冒以李為策名義書寫標單冒標會款之犯行，原審未以之作為被
告二人有被訴行使偽造私文書犯行之證據，亦難遽認該部分判決
即有查證未盡及理由不備之違誤。原判決就論定被告二人並無與
丙○○共同冒以葉素卿名義冒標會款一節，亦明其論斷之理由
甚詳，已如前述，該部分論斷亦無不合，難於遽指有查證未盡之
違誤。綜上，應認檢察官就被告二人被訴行使偽造私文書部分上
訴意旨所為指摘，核與法律所規定得為第三審上訴理由之違法情
形不相適合，該部分上訴違背法律上之程式，應予駁回。檢察官
就被告二人被訴偽造文書部分之上訴，既經認為不合法，應予駁
回。則經公訴意旨認與行使偽造私文書部分有牽連犯關係之詐欺
取財輕罪部分，亦無從併為實體審理，該部分上訴亦應併認為不
合法，予以駁回。
據上論結，應依刑事訴訟法第三百九十五條前段，判決如主文。
中    華    民    國  九十五  年    四    月  二十七  日
                      最高法院刑事第九庭
                          審判長法官  陳  正  庸
                                法官  賴  忠  星
                                法官  王  居  財
                                法官  林  開  任
                                法官  林  立  華
      本件正本證明與原本無異
                                      書  記  官
中    華    民    國  九十五  年    五    月    十    日
                                                      Ｖ


司法院資訊處製作；財團法人民間司法改革基金會備份。
